臺灣彰化地方法院民事判決
110年度訴字第897號
原      告  林本田  
訴訟代理人  莊國禧律師
被      告  林本鎕  
訴訟代理人  張仕融律師
被      告  林本參  
訴訟代理人  黃勃叡律師

上列當事人間請求分割提存物事件，本院於民國110年12月8日言
詞辯論終結，判決如下：
    主      文
原告之訴駁回。
訴訟費用由原告負擔。
    事實及理由
一、原告主張：兩造於民國98年9月5日共同出售原告所有彰化縣
    ○○鎮○○路00號房地及兩造共有彰化縣○○鎮○○路000號房地，
    扣除貸款等相關費用，剩餘款新台幣（下同）654萬5317元
    。因買賣契約未約定分配比例，亦未將兩棟房屋價金分開，
    而僅以總價計算。承辦代書即訴外人黃棟財於限期通知兩造
    未領取後，遂將該剩餘款項以本院以102年度存字第129號清
    償提存事件（下稱系爭提存事件）予以提存，並記明須由兩
    造共同領取。其後，本院99年度重訴字第140號判決，雖以
    前開兩棟房屋之鑑定價值分配價款（即原告分得401萬4897
    元、被告各分得126萬5210元），惟遭台灣高等法院台中分
    院（下稱台中高分院）102年度上易字第458號判決予以廢棄
    改判駁回林本鎕之訴。迄今前開提存款（下稱系爭提存款）
    ，兩造仍然無法協議領取。查兩造共同出售前開房地之買賣
    契約，並無約定各分配比例，也未就兩棟房屋之價金分開計
    算，而係以總價計算，剩餘款應為基於買賣關係而公同共有
    之債權，因兩造無法協議為分割，原告自得依民法第830條
    、第823條第1項、第824條第2項規定，訴請分割等情，並聲
    明：系爭提存款654萬5317元，准予分割由原告取得401萬48
    97元、被告兩人各取得126萬5210元。
二、被告抗辯：
  ㈠林本鎕陳稱：
　⒈依台中高分院102年度上易字第458號判決理由認定：系爭提
    存款由黃棟財為清償提存，並指明應由兩造共同領取，其性
    質屬黃棟財受兩造委任賣屋，為終了其受任人之責任所為者
    ，而提存為清償人將給付物交付提存所，經提存所允為保管
    而成立之寄託契約，清償提存後，債權人在一定期限即得直
    接向提存所請求給付，故有為第三人利益之寄託契約性質，
    該提存款所有權之行使以占有為要件，否則逾期即歸屬於國
    庫，兩造就提存款顯非直接得以行使其物之權利，自非準占
    有等情，可見本件應純屬兩造如何向提存所行使寄託物返還
    請求權問題。
　⒉系爭提存書之「對待給付之標的及其他受領提存物所附之要
    件」欄，記載：「林本田、林本鎕及林本參三人共同領取」
    。據此系爭提存款之返還請求權應由兩造共同行使，應屬民
    法第271條規定三人有同一債權之情形，而金錢給付為可分
    之債，因此應由3人平均分受之。原告主張由其取得其中401
    萬4897元，被告各取得126萬5210元，顯然於法有違。是如
    要分配提存款，應平均分配由每人各取得218萬1772元。至
    本院99年度重訴字第140號、台中高分院102年度上易字第45
    8號事件與本件無關，其就標的所認定的價額不足以作為分
    配的依據等語。並聲明原告之訴駁回。
　㈡林本參則稱：
　⒈系爭提存款係由黃棟財為清償提存，並指明應由兩造共同領
    取，依前開台中高分院102年度上易字第458號民事判決理由
    之見解，可知兩造間對系爭提存款並無成立公同共有之法律
    關係，原告自無權訴請分割。
　⒉退萬步而言，縱認系爭提存款為兩造公同共有，然該筆款項
    為買賣價金之剩餘款，兩造間並無約定如何結算，且無其他
    積極證據可認尚應與其他之債權、債務同時結算清楚，或兩
    造嗣已另行協議出分配比例之情事下，就系爭提存款之應有
    部分即為不明，亦無法認定。依民法第817條第2項規定，各
    共有人之應有部分不明，推定其為均等，即各為1/3。原告
    雖援引本院99年度重訴字第140號民事判決作為應有部分之
    比例，但該判決業經台中高分院廢棄改判，自無再援引適用
    之餘地等語。並聲明原告之訴駁回。
三、下列事實，為兩造不爭執，並有本院99年度重訴字第140號
    及台中高分院102年度上易字第458號民事判決可稽，復經本
    院調取該民事卷及系爭提存事件卷（影印見卷第127至142頁
    ）查明，堪信為真實。
　⒈彰化縣○○鎮○○路00號房地（下稱鹿東路房地）及彰化縣○○鎮○
    ○路000號房地（下稱中正路房地），於98年9月5日售與訴外
    人許美容，總價金為3200萬元。買賣價款經兩造委任處理買
    賣事宜之黃棟財代書扣除房屋稅款3010元、98年12月份收取
    之房租10萬6200元、押租金29萬元、修繕費用12萬元、代書
    代辦費用及待繳規費4萬1148元、仲介費8萬5000元，並清償
    鹿港信用合作社舊欠1109萬0329元（已執行拍賣出之鹿港鎮
    民權路房地，尚欠並經酌減之債務餘額）、抵押債務871萬2
    063元（中正路房地之貸款）、500萬6933元（鹿東路房地之
    貸款）後，所餘款項654萬5317元，黃棟財限期通知兩造共
    同取回而逾期未領取，遂以系爭提存事件向本院提存所辦理
    提存。
　⒉前述兩造共同出賣之房地之價值比例，經另案本院99年度重
    訴字第43號請求返還價金事件送請鑑價，結果認為中正路房
    地價值比例58％，鹿東路房地價值比例42％。
　⒊林本田曾另案訴請林本鎕及林本參返還系爭提存款（斯時仍
    由黃棟財保管，尚未提存於本院），經本院以99年度重訴字
    第43號、台中高分院100年度重上字第26號判決，駁回林本
    田之訴確定。其中台中高分院100年度重上字第26號判決所
    列兩造不爭執事項如下：
　⑴中正路房地（東昇段4-14地號土地及其上建號126建物）為兩
    造三人共有，應有部分各1/3；鹿東路房地（同段4-13地號
    土地及其上127建號建物）為林本田所有。二處房地經兩
    造出售予訴外人許美容，於98年9月5日簽訂買賣契約書，總
    價為3200萬元，契約書中並未區分二處房地各自之價金為何
    。
　⑵二處房地前已經兩造出租予統一超商，租期自98年4月1日起
    ，至104年3月31日。上開買賣總價應扣除：二處房地承租人
    統一超商已給付而需移交予買受人之租金10萬6200元、二處
    房地之房屋稅3010元、出售之代書代辦費用4萬1148元（含
    登記費、申請謄本費、地價稅、抵押權設定及塗銷登記費）
    、仲介費8萬5000元等，合計23萬5358元，而為兩造可分配
    總價金。
　⑶中正路房地原為兩造之父林敦波所有，於81年3月以林敦波為
    債務人兼設定人，設定最高限額600萬元之抵押權予鹿港信
    用合作社。嗣於81年9月30日變更設定，改以兩造三人為債
    務人兼設定人，最高限額提高為840萬元。又中正路房地為
    擔保品，前向鹿港信用合作社借款670萬元，嗣於90年3月間
    ，因2年到期，重新申貸670萬元，原貸670萬元收回，以林
    本參為借款人，林本田、林本鎕、林秀娟為連帶保證人；其
    後因逾期放款遭催收，於94年11月間重新申貸，增加額度為
    870萬元，鹿港信用合作社於94年11月28日撥款870萬元入林
    本參之帳戶。
　⑷鹿東路房地為擔保品，以林本田為借款人，前向鹿港信用合
    作社借款500萬元；嗣至88年2月間更換保證人為林秀娟，並
    新借500萬元、清償原貸500萬元；其後於90、94年間，均曾
    因借貸期間屆至而展期。
　⑸另外他筆民權路房地（景福段480地號、原鹿港段和興小段 5
    5-4地號），原為兩造之父林敦波所有，於74年起即設定最
    高限額抵押權予鹿港信用合作社，金額原係470萬元、嗣提
    高為996萬元。其後，該土地由兩造繼承為共有，應有部分
    各1/3，於81年11月27日設定最高限額1920萬元之抵押權予
    鹿港信用合作社，登記之設定人、債務人均為兩造三人，於
    83年10月20日又增加為最高限額2760萬元。嗣鹿港信用合作
    社以本院91年促字第2143號、92年度促字第17731號支付命
    令為執行名義聲請強制執行，本院以92年執字第12946號受
    理，該民權路房地之拍賣所得金額1730萬8000元，鹿港信用
    合作社之債權本息合計為2898萬2551元，獲分配清償1699萬
    8917元，不足額1198萬3634元。嗣鹿港信用合作社同意部分
    減免，經於98年11月12日償還1109萬0329元後，全數清償完
    畢。
　⑹兩造之父林敦波於81年6月14日過世，兩造之母林陳寶貴則
    係於80年8月26日過世。
四、爭執事項及其判斷
　⒈原告主張系爭提存款，係兩造共同出售鹿東路房地及中正路
    房地之價金，扣除貸款等相關費用（及債務）後之剩餘款，
    該剩餘款為基於買賣關係而公同共有之債權，為被告所否認
    。林本鎕辯稱系爭提存書記載須由兩造3人共同領取，因此
    本件純為兩造如何向本院提存所行使寄託物返還請求權之問
    題，屬民法第271條所定數人有同一債權之情形，而其給付
    可分，應由3人平均分受之。林本參則辯稱兩造就系爭提存
    款不成立公同共有關係，原告不得訴請分割，縱認成立公同
    共有關係，亦因各共有人之應有部分不明，應推定為均等，
    即各1/3等語。
　⒉系爭提存款654萬5317元，乃兩造共同出售原告所有鹿東路房
    地及兩造共有中正路房地之總價金2300萬元（未將兩棟房地
    價金分開計算，影印自本院99年度重訴字第140號卷一之買
    賣契約書見卷第163至169頁），扣除相關費用及清償各該房
    地之抵押貸款、另筆民權路房地（兩造繼承自其父林敦波）
    拍賣後不足清償之抵押貸款後之剩餘款，原由承辦代書黃棟
    財保管，黃棟財限期通知兩造未領取，遂將之提存於本院提
    存所，已如前述。而該剩餘款為黃棟財因處理兩造共同委任
    之售出前開兩棟房地事務，所收取之金錢，而應交付於兩造
    者（民法第541條第1項參照）。在黃棟財辦理清償提存後，
    兩造為該提存事件之債權人（受取權人），依法得隨時受取
    提存物（民法第329條）。故原告主張系爭提存款為兩造公
    同共有之債權，是指公同共有債權而言（即民法第831條規
    定之準共有），先予說明。
　⒊按依法律規定、習慣或法律行為，成一公同關係之數人，基
    於其公同關係而共有一債權者，是為公同共有債權。其中依
    法律行為成立之公同關係，以有法律規定或習慣者為限（準
    用民法第827條第1項、第2項）。是公同共有債權之成立，
    只限於⑴依法律規定，例如遺產中之債權；⑵依習慣，例如公
    同共有之祀田、祭田或祀產、設立者派下公同共有之祭祀公
    業、信徒公同共有之神明會財產等是；⑶依法律行為，例如
    合夥契約而生，合夥人公同共有之合夥財產，夫妻共同財產
    制契約所生之夫妻共同財產，依信託行為成立之信託財產（
    參信託法第28條第1項）等是。而此所謂依法律行為所生之
    公同共有，僅限於有法律規定或有習慣者兩種，並非當事人
    可隨意創設。故就此意義言，公同共有關係之成立，僅限於
    法律規定或習慣。
　⒋原告主張系爭提存款或共同出售房屋之剩餘款，基於買賣關
    係為兩造公同共有之債權，無非以兩造共同出售前開房地之
    買賣契約，並無約定各分配比例，也未將兩棟房屋價金分開
    計算，而係以總價計算，為其論據。惟公同共有關係，依法
    律行為成立者，以有法律規定及習慣者為限，並非當事人可
    以隨意創設。民法關於買賣契約，並無出賣人為多數人時，
    就買賣價金成立公同共有之相關規定。原告徒以兩造共同出
    售兩棟房地時簽訂之買賣契約，並無約定價金分配比例，價
    金亦僅以總價計算為由，主張兩造就系爭提存款或剩餘款成
    立公同共有關係，即屬無據。再就上開剩餘款，為受任人黃
    棟財依委任契約應交付於兩造者之法律性質觀之，民法就委
    任契約同樣並無共同委任人就受任人因處理委任事務，收取
    之金錢、物品及孳息，成立公同共有之規定。民法第326條
    至333條關於提存之規定及提存法，也沒有就提存物受取權
    人為多數人時，其受取權為公同共有之明文。至於系爭提存
    書，記明其他受取提存物之要件為兩造3人共同領取，推其
    原因無非係黃棟財因兩造就剩餘價金債權之分受，久無法達
    成協議，且難以計算應如何分配給兩造所致。但此不足以使
    系爭提存款之債權成為兩造公同共有。故原告主張兩造就系
    爭提存款為公同共有關係，進而請求裁判分割該公同共有債
    權，並無依據。
　⒌另前開鹿東路房地登記為原告所有，中正路房地則登記為兩
    造共有，應有部分各1/3。該兩棟房地均設定有抵押貸款，
    鹿東路房地最後借款名義人為林本參，中正路房地最後借款
    名義人為林本田。兩造共同出售該等房地，除用以償還各該
    房地之抵押貸款外，還供償還另筆民權路房地拍賣後不足清
    償之抵押債務（該房地抵押權登記之設定人及擔保債務人均
    為兩造三人）。因本件兩棟房地出售前，其1樓部分已出租
    給超商，因此兩棟一起出售（參黃棟財於另案本院99年度重
    訴字第43號事件之證言，辯論筆錄影本見卷第147至151頁）
    。但在與買方簽訂買賣契約時，並未約定各棟房地之價金，
    而僅以總價3200萬元成交，也沒有載明賣方3人各自取得之
    價金數額。然兩造間就共同出售前開房地，事先並無合夥或
    合資之約定，而與訴外人許美容簽訂之買賣契約（卷第163
    至169頁），就賣方三人之權利義務，也無任何約定，如其
    中一人未能協同履行債務，或協同受領價金，全部買賣契約
    即難以達成目的，即兩造三人均應分別就其分擔之給付協同
    履行，全部之給付始得完成。故其法律性質，應為協同之債
    ，而與基於公同關係而發生之債之公同共有關係不同。故就
    系爭提存之剩餘價款為協同債權，應由全體債權人協同受領
    給付之全部。至協同之債之內部關係，諸如債務之分擔及債
    權之分受，則應依當事人意思或協同行為之性質定之，但無
    從依公同共有債權規定，請求法院予以裁判分割，附此敘明
    。
五、綜上所述，系爭提存款並非兩造公同共有債權，原告主張兩
    造無法協議為分割，請求裁判分割該公同共有債權，於法不
    合，應予駁回。
六、本件事證已明確，兩造其餘攻擊防禦方法及舉證，經審酌後
    於判決之結果不生影響，不予贅詞論列。
據上論結，本件原告之訴為無理由，依民事訴訟法第78條，判決
如主文。　　
中　　華　　民　　國　　110 　年　　12　　月　　29　　日
                          民事第一庭
                              法　官　陳瑞水
以上正本係照原本作成。
如對判決上訴，應於判決送達後20日內向本院提出上訴狀。如委
任律師提起上訴者，應一併繳納上訴審裁判費。
中　　華　　民　　國　　110 　年　　12　　月　　29　　日
                              書記官　廖春慧